【裁判字號】    98,訴,2064
【裁判日期】    990818
【裁判案由】    重傷害
【裁判全文】
臺灣臺北地方法院刑事判決              98年度訴字第2064號
公  訴  人  臺灣臺北地方法院檢察署檢察官
被      告  丁○○
選任辯護人  林福地律師
上列被告因重傷害案件，經檢察官提起公訴（98年度偵字第2536
2 號），本院判決如下：
    主  文
丁○○傷害人之身體，致重傷，累犯，處有期徒刑年拾月。
    事  實
一、丁○○前因違反毒品危害防制條例、詐欺案件，分別經本院
    以94年度訴字第1364號、96年度簡字第560 號判決判處有期
    徒刑1 年、6 月，嗣經本院以96年度聲減字第536 號裁定分
    別減刑為有期徒刑6 月、3 月，定應執行刑為有期徒刑8 月
    確定，於民國96年7 月16日徒刑執行完畢出監。詎仍不知悔
    改，於98年10月20日下午3 時25分許，在臺北市○○區○○
    路1 段79巷口，因丙○○夥同甲○○前向丁○○索討金錢債
    款，丁○○與甲○○發生口角，甲○○手持隨地撿拾之掃把
    毆打丁○○，丁○○即自家中鞋櫃上隨手拿取其母親所有，
    平日削水果用之水果刀1 把，追逐甲○○，在2 人追逐及扭
    打之過程中，甲○○不慎跌倒在地，丁○○竟基於傷害之故
    意，且客觀上可預見若持水果刀刺入甲○○腎臟所在之左腰
    後側，將有使其腎臟破裂，因而受有重大不治傷害之可能，
    而持上開水果刀刺入甲○○之左腰後側，使甲○○受有左側
    腰側穿刺傷導致腎臟損傷，左側腎臟切除之重傷害。
二、案經甲○○訴由臺北市政府警察局文山第一分局報告臺灣臺
    北地方法院檢察署檢察官偵查起訴。
    理  由
壹、證據能力部分：
    按被告以外之人於審判外之陳述，雖不符合刑事訴訟法第15
    9條之1至第159條之4之規定，但經當事人於審判程序同意作
    為證據，法院審酌該言詞陳述或書面陳述作成時之情況，認
    為適當者，亦得為證據；當事人、代理人或辯護人於法院調
    查證據時，知有第159條第1項不得為證據之情形，而未於言
    詞辯論終結前聲明異議者，視為有前項之同意；刑事訴訟法
    第159 條之5 第1 項、第2 項分別定有明文。檢察官、被告
    丁○○及辯護人，對於本判決下列所引用被告以外之人於審
    判外之陳述（包含書面陳述），於本院準備程序及審理時，
    均表示無意見而不予爭執，且迄至言詞辯論終結前亦未再聲
    明異議，本院審酌上開證據資料製作時之情況，尚無違法不
    當及證明力明顯過低之瑕疵之情形，依刑事訴訟法第159 條
    之5 第2 項規定，認例外均具有證據能力；本院並於審判期
    日依法進行證據之調查、辯論，當事人於訴訟上程序權利，
    已受保障，合先敘明。
貳、實體部分：
一、訊據被告固坦承其於前揭時、地持刀刺傷告訴人甲○○，告
    訴人所受傷勢係其持刀刺向告訴人所造成之事實，惟矢口否
    認有何傷害致重傷害之犯行，辯稱：伊沒有想要讓告訴人受
    重傷云云；辯護人則為被告辯護稱：本件有正當防衛或防衛
    過當規定之適用云云。經查：
(一)被告與告訴人於上開時、地發生口角，被告即手持水果刀1
    把追逐告訴人，於告訴人不慎跌倒在地時，以該水果刀刺入
    告訴人之左腰後側等事實，業據被告自承在卷，且與證人即
    告訴人甲○○（見本院卷第50頁反面至第53頁）、證人乙○
    ○（見本院卷第116 至118 頁）、丙○○（見本院卷第118
    、11 9頁）於本院審理時證述情節大致相符，並有犯罪現場
    及犯案工具之照片6 張（見偵查卷第31至33頁）、扣案之水
    果刀1 把可參，堪以認定。
(二)按腎臟為人體排泄之重要器官，告訴人因遭被告持刀刺入體
    內，受有左側腰側穿刺傷導致腎臟損傷，於98年10月20日接
    受左側腎臟切除手術等情，有臺北市立萬芳醫院98年10月21
    日、98年11月10日乙種診斷證明書（見偵查卷第5 、69頁）
     、 臺北市立萬芳醫院99年6 月25日函及所附甲○○就診病
    歷資料（見本院卷第68至109 頁）在卷足憑，對人之身體健
    康自屬達於重大傷害，且為不治之傷害，核與刑法第10條第
    4 項第6 款所稱重傷之規定相符（最高法院76年度臺上字第
    2967號、86年度臺上字第1787號、88年度臺上字第7602號判
    決意旨參照）。
(三)被告雖辯稱伊無使告訴人受重傷害之意思云云。惟按，加重
    結果犯以行為人能預見其結果之發生為要件，所謂能預見乃
    指客觀情形而言，與主觀上有無預見之情形不同，若主觀上
    有預見，而結果之發生又不違背其本意時，則屬故意範圍；
    是以，加重結果犯對於加重結果之發生，並無主觀上之犯意
    可言。觀諸前揭證據所示，足認被告確有持刀朝告訴人之左
    腰後側刺入之事實，而扣案之水果刀刀刃長9 公分，有照片
    1 張在卷可稽（見偵查卷第31頁上方），被告客觀上當可預
    見持該水果刀朝告訴人腎臟所在之左腰後側刺入後，告訴人
    之腎臟可能因此破裂，並遭切除之重傷害，此情尚與被告主
    觀上有無預見無涉，故被告上開辯解，並不足採。
(四)按所謂「正當防衛」，乃指針對現在進行中之不法侵害或攻
    擊行為所為之必要防衛；而所謂「防衛過當」，指在正當防
    衛情狀下，所實行之正當防衛行為，客觀上顯已逾越行使正
    當防衛權所必要之程度而言。易言之，無論「正當防衛」或
    「防衛過當」，均須以存在「現時不法侵害」為要件；當現
    時不法侵害存在時，若行為人所實施之正當防衛行為主觀上
    出於防衛意思且客觀上係屬必要，則構成「正當防衛」而得
    阻卻違法；若當現時不法侵害存在時，行為人實施之正常防
    衛行為主觀上雖出於防衛意思，但客觀上逾越必要之程度，
    始構成「防衛過當」而得減輕或免除其刑。辯護人雖為被告
    辯護稱本件有正當防衛或防衛過當規定之適用云云，惟查本
    件被告持刀刺向告訴人時，告訴人已側倒在地，業據證人甲
    ○○（見本院卷第51頁反面）、乙○○（見本院卷第116 頁
    反面）證述明確，則以當時告訴人及被告身體相對位置而言
    ，告訴人已處於2 人扭打間之劣勢，佐以被告於本院審理時
    供承：「…後來甲○○跌倒，甲○○就拿著斷了半截的掃帚
    打我，我本來是要嚇他，所以從他背後拿刀劃了一下，因為
    我只是想要教訓他…」、「…因為甲○○一直打我，且倒在
    地上後還一直用言語攻擊我，我本來是想要給王一點教訓，
    我刺他是因為我要保護我的家人，因為他一直攻擊我，我想
    讓他知難而退，所以刺他。」等語（見本院卷第119 頁正面
    、第121 頁反面），可知當時客觀上已無現時不法侵害，被
    告主觀上亦非出於防衛之意思而持刀刺向告訴人，故被告於
    此自無主張正當防衛之餘地。又防衛過當，更須以有防衛權
    存在為前提（最高法院91年度臺上字第2614號判決意旨參照
    ），被告既不得主張正當防衛，自無防衛過當可言。是辯護
    人前開辯護，尚不足採。
(五)綜上所述，被告所辯及辯護人之辯護均不足採，本案事證明
    確，被告傷害致重傷害之犯行堪以認定。
二、核被告所為，係犯刑法第277 條第2 項後段之傷害致重傷害
    罪。查本件被告係持刀朝告訴人左腰後側刺入，以當時告訴
    人已側倒在地之情勢觀之，被告如有使告訴人受重傷之故意
    ，大可持刀刺入告訴人腰際正面處，告訴人捨此不為，而刺
    向告訴人腰際後方處，由被告之下手部位已難認其有使告訴
    人受重傷之故意，又被告與告訴人原不認識，業據被告供承
    及告訴人證述在卷（見本院卷第50頁反面、第121 頁反面）
    ，被告雖與告訴人於本件案發時發生口角，衡情尚不足以構
    成使告訴人重傷之動機，且無其他證據足認被告有使告訴人
    受重傷之故意，故被告持刀刺向告訴人，應僅係基於傷害之
    犯意而無重傷害犯意，從而檢察官認被告涉有刑法第278 條
    之重傷害罪嫌，容有未洽，惟因前開基本社會事實同一，且
    就被告之防禦權亦不生不利之影響，爰依法變更起訴法條。
    另被告前有如事實欄所載之論罪科刑及執行完畢之紀錄，有
    臺灣高等法院被告前案紀錄表附卷可參，其受徒刑之執行完
    畢，5 年以內故意再犯本案有期徒刑之罪，係累犯，應依刑
    法第47條第1 項規定加重其刑。爰審酌被告僅因與告訴人發
    生口角即持刀刺傷告訴人，致告訴人左側腎臟切除，迄今未
    與告訴人達成和解，及其犯罪之動機、目的、手段、所生損
    害等一切情狀，量處如主文所示之刑。末查，扣案之水果刀
    1 把雖係被告供本件犯罪所用之物，惟係被告母親所有，平
    日供削水果用（見偵查卷第36頁正面、本院98年度聲羈字第
    393 號卷第9 頁、本院卷第119 頁正面），且非義務沒收之
    物，爰不宣告沒收。
據上論斷，應依刑事訴訟法第299 條第1 項前段、第300 條，刑
法第277 條第2 項後段、第47條第1 項，判決如主文。
本案經檢察官陳國安到庭執行職務
中    華    民    國    99    年    8     月    18    日
                  刑事第十九庭審判長法  官  林婷立
                                    法  官  吳俊龍
                                    法  官  高若珊
上正本證明與原本無異。
如不服本判決應於收受送達後10日內向本院提出上訴書狀，並應
敘述具體理由；其未敘述上訴理由者，應於上訴期間屆滿後20日
內向本院補提理由書（均須按他造當事人之人數附繕本）「切勿
逕送上級法院」。告訴人或被害人如對於本判決不服者，應具備
理由請求檢察官上訴，其上訴期間之計算係以檢察官收受判決正
本之日期為準。
                                    書記官  游曉婷
中    華    民    國    99    年    8     月    18    日
附錄本案論罪科刑法條：
中華民國刑法第277條
(普通傷害罪)
傷害人之身體或健康者，處3 年以下有期徒刑、拘役或1 千元以
下罰金。
犯前項之罪因而致人於死者，處無期徒刑或7 年以上有期徒刑；
致重傷者，處3年以上10年以下有期徒刑。

司法院資訊處製作；財團法人民間司法改革基金會備份。
